臺灣高等法院刑事判決
110年度上更一字第36號
上  訴  人  
即  被  告  李健平


上列上訴人即被告因違反毒品危害防制條例案件，不服臺灣桃園
地方法院108年度審訴字第1921號，中華民國109年1月10日第一
審判決（起訴案號：臺灣桃園地方檢察署108年度偵字第9381號
、108年度毒偵字第1681號），提起上訴，前經本院判決後，最
高法院將本院前審關於施用第一級毒品罪部分第一次發回更審，
本院判決如下：
    主  文
原判決關於施用第一級毒品罪部分，除沒收外撤銷。
李健平被訴施用第一級毒品部分，公訴不受理。
其他（即施用第一級毒品罪之沒收宣告部分）上訴駁回。
    理  由
一、本院審理範圍：本案檢察官起訴上訴人即被告李健平（下稱
    被告）涉犯毒品危害防制條例第10條第1項、第2項之施用第
    一級、第二級毒品罪（起訴書犯罪事實一㈠）、第11條第4項
    之持有第二級毒品純質淨重20公克以上罪（起訴書犯罪事實
    一㈡）等罪嫌。嗣經原審審理均判處罪刑後，被告不服原判
    決提起上訴，檢察官則未提起上訴，復經本院以109年度上
    訴字第1170號案件審理（下稱本院前審）後，判決上訴駁回
    ，被告不服本院前審判決，全部提起上訴，經最高法院以11
    0年度台上字第579號判決，撤銷本院前審判決關於被告施用
    第一級毒品部分（含沒收），發回本院更審。從而，原判決
    關於施用第二級毒品罪（吸收於）持有第二級毒品純質淨重
    20公克以上罪部分，業經判決確定，本院審理範圍僅限於施
    用第一級毒品罪（起訴書犯罪事實一㈠）部分。
二、公訴意旨略以：上訴人即被告李健平（下稱被告）基於施用第一級毒品之犯意，於民國108年3月16晚間6時許，在桃園市○鎮區○○街000號10樓之1住處內，以將第一級毒品海洛因以捲菸方式，施用海洛因1次。嗣於108年3月16日晚間9時42分許，為警在桃園市○鎮區○○路0號之家樂福平鎮店之停車場查獲，並扣得第一級毒品海洛因1包（淨重15.75公克、純度49.59%、純質淨重7.81公克），始悉上情。因認被告涉犯毒品危害防制條例第10條第1項之施用第一級毒品罪嫌等語。
三、按起訴之程式違背規定者，應諭知不受理之判決，並得不經
    言詞辯論為之，刑事訴訟法第303條第1款、第307條分別定
    有明文。而施用第一、二級毒品為犯罪行為，毒品危害防制
    條例第10條設有處罰規定。故施用第一、二級毒品者，本應
    科以刑罰。惟基於刑事政策，對合於一定條件之施用者，則
    依同條例第20條之規定，施以觀察、勒戒及強制戒治之保安
    處分。又109年1月15日修正公布、同年7月15日施行之毒品
    危害防制條例第20條第3項規定，犯第10條之罪於觀察、勒
    戒或強制戒治執行完畢釋放後，3年後再犯第10條之罪者，
    適用本條前2項之規定。上開所謂「3年後再犯」，只要本次
    再犯（不論修正施行前、後）距最近1次觀察、勒戒或強制
    戒治執行完畢釋放，已逾3年者，即該當之，不因其間有無
    犯第10條之罪經起訴、判刑或執行而受影響（最高法院109
    年度台上大字第3826號裁定可參）。
四、經查：被告前於96年間，因施用第一、二級毒品案件，經臺
    灣桃園地方法院以96年度毒聲字第404號裁定送觀察、勒戒
    後，因認無繼續施用毒品之傾向，於96年8月24日執行完畢
    釋放出所，並經臺灣桃園地方檢察署檢察官以96年度毒偵字
    第1363號為不起訴處分確定。被告復於97年間，因施用第一
    、二級毒品案件，經臺灣桃園地方法院以97年度審訴字第78
    6號判決分別判處有期徒刑6月、3月，應執行有期徒刑7月確
    定等情，有本院被告前案紀錄表1份在卷可查。因此，被告
    於108年3月16日再犯本案施用第一級毒品犯行，距其最近1
    次因施用毒品而經觀察、勒戒執行完畢之日逾3年，依前述
    規定及說明，本案即應再予觀察、勒戒或強制戒治。雖檢察
    官依修正前毒品危害防制條例規定提起公訴，起訴程序固未
    違背當時之規定，原審亦予以論罪科刑，然依新修正之毒品
    危害防制條例規定，本案已不得追訴，檢察官予以起訴，程
    序即已違背規定，應諭知不受理判決，原審未及審酌，尚有
    未洽。被告上訴意旨雖未指摘及此，惟原判決既有上開可議
    之處，即屬無可維持，應由本院將原判決撤銷，諭知被告公
    訴不受理之判決，並不經言詞辯論為之。
五、駁回上訴（即施用第一級毒品罪之沒收宣告）部分：
  ㈠按沒收，除有特別規定者外，於裁判時並宣告之；違禁物或
    專科沒收之物得單獨宣告沒收；刑法第38條第2項、第3項之
    物、第38條之1第1項、第2項之犯罪所得，因事實上或法律
    上原因未能追訴犯罪行為人之犯罪或判決有罪者，得單獨宣
    告沒收；又查獲之第一、二級毒品，不問屬於犯罪行為人與
    否，均沒收銷燬之，刑法第40條第2項、第3項及毒品危害防
    制條例第18條第1項前段分別定有明文。故依現行刑法關於
    沒收之規定，已具有獨立法律效果，而非僅屬從刑之性質。
    於被告應諭知不受理判決之情形，縱未能訴追犯罪行為人之
    犯罪或判決有罪，對違禁物及供被告犯罪所用之物，仍有於
    判決中併宣告沒收之適用。
  ㈡被告施用第一級毒品犯行，固經諭知不受理判決，惟扣案之碎塊1包（淨重15.75公克、驗餘淨重15.73公克、純度49.59%、純質淨重7.81公克)，檢出海洛因成分，此有法務部調查局濫用藥物實驗室108年6月20日調科壹字第10823013000號鑑定書1份在卷可佐（見108毒偵1681卷第68頁），又外包裝袋1只，依現今科技，無法與內含海洛因完全析離，應一併視為查獲第一級毒品，依毒品危害防制條例第18條第1項前段規定單獨宣告沒收銷燬。至取樣鑑驗用罄部分既已滅失，爰不予宣告沒收銷燬之。
  ㈢原判決就沒收部分，為相同認定，即無違誤，無併予撤銷改
    判之必要，應予駁回，以臻適法。　　　　　
據上論斷，應依刑事訴訟法第368條、第369條第1項前段、第364
條、第307條、第303條第1款，判決如主文。
中　　華　　民　　國　　110 　年　　2 　　月　　17　　日
                  刑事第二十一庭審判長法　官  許宗和
                                      法　官  黃惠敏
                                      法　官  黃玉婷
以上正本證明與原本無異。
如不服本判決，應於收受送達後20日內向本院提出上訴書狀，其
未敘述上訴之理由者並得於提起上訴後20日內向本院補提理由書
（均須按他造當事人之人數附繕本）「切勿逕送上級法院」。
                                      書記官  傅國軒
中　　華　　民　　國　　110 　年　　2 　　月　　18　　日